【裁判字號】    98,家聲,85
【裁判日期】    980415
【裁判案由】    許可終止收養
【裁判全文】
臺灣臺南地方法院民事裁定              98年度家聲字第85號
聲  請  人  茍黃競
上列聲請人聲請許可終止收養事件，本院裁定如下：
    主  文
許可終止茍黃競（女，民國○○○年○月○日生，身分證統一編
號：Ｚ000000000號）與黃鹿（男，民國七年十月十五
日生，身分證統一編號：Ｚ000000000號，民國六十九
年十一月二十二日死亡）間之收養關係。
程序費用新臺幣壹仟元由聲請人負擔。
  理  由
一、按養父母死亡後，養子女得聲請法院許可終止收養；法院認
    終止收養顯失公平者，得不許可之，民法第1080條之1第1項
    、第4項定有明文。上開條文係於民國96年5月23日修正通過
    ，修正意旨在考量養父母死亡後，依修正前之規定僅限於養
    子女不能維持生活而無謀生能力時，始得聲請法院許可終止
    收養，恐失之過嚴，難以因應現實生活中複雜多樣的身分權
    益問題，不足保障養子女之利益，故放寬在養父母死亡後養
    子女聲請法院許可終止收養之要件，僅於法院認終止收養關
    係顯失公平者，方不予許可。
二、本件聲請意旨略以：聲請人生父陳天送過世後，聲請人母親
    黃蘇進改嫁黃鹿，聲請人才讓養父黃鹿收養；聲請人被黃鹿
    收養後，黃鹿並無善待聲請人，經常毆打、虐待聲請人，聲
    請人與黃鹿感情不好。聲請人母親黃蘇進於55年1月10日死
    亡，黃鹿於69年11月22日死亡，黃鹿之兄弟姊妹也都已經死
    亡，聲請人與黃鹿之其他親戚並無往來。聲請人生父這邊尚
    有一個親哥哥陳金龍，聲請人希望終止與黃鹿之收養關係，
    回復本姓，與哥哥陳金龍那邊的親戚往來等語。
三、經查，聲請人主張其為收養人黃鹿收養，惟收養人黃鹿並無
    善待聲請人，經常毆打、辱罵聲請人，聲請人與黃鹿感情不
    佳、無互動，且黃鹿於66年11月29日即已過世之事實，業據
    其提出除戶謄本為證；並舉證人即聲請人之子茍晉榮到庭證
    稱：「在我讀國小階段的時候見過黃鹿，當時黃鹿住在山上
    種植龍眼，黃鹿來我們家的時候都會帶龍眼來看我們，只來
    過一、兩次而已。」「黃鹿收養聲請人後，兩人感情不好，
    互動不好，都很少聯絡，我讀國小時候，聲請人曾經跟我說
    過黃鹿來家裡面是要來要錢。我不知道聲請人小時後與黃鹿
    之間收養的事情，在我讀國中的時候，聲請人才跟我說他是
    被黃鹿收養，其他情形我不清楚。」「（問：聲請人與黃鹿
    之兄弟姊妹、親戚有無互動？）從來沒有見過面也沒有互動
    ，我們只有與聲請人的親哥哥即陳金龍有互動聯絡。」「（
    問：聲請人辦理終止收養的原因為何？）…聲請人與養父這
    邊的親戚沒有聯絡，且養父也過世了，聲請人目前唯一個親
    人只有陳金龍，所以聲請人想要終止收養回復本姓，聲請人
    認為這樣互動起來比較自然，因為兩人又是同姓了。」等語
    （見本院98年4月9日訊問筆錄）；證人即聲請人之女茍文
    證稱：「聲請人被黃鹿收養的原因是因為我外婆改嫁給黃鹿
    ，所以聲請人才被黃鹿收養。我有看過黃鹿。」「聲請人與
    黃鹿之間的互動不怎麼好，我在小時後只有見過黃鹿一次面
    ，另一次是在黃鹿去世的時候見過最後一次面。此後我都沒
    有看過黃鹿。聲請人從小被黃鹿虐待、被毆打，我是聽聲請
    人說的，聲請人說當初他母親改嫁時，黃鹿有說過他不扶養
    別人的小孩，除非小孩跟他同姓，他才要扶養他，聲請人因
    為年紀小，需要黃鹿扶養，所以聲請人才讓黃鹿收養，當時
    其年紀小無法決定是否被收養，是聲請人的母親幫聲請人決
    定讓黃鹿收養的，聲請人是被迫被黃鹿收養的，兩人間的關
    係不好，黃鹿對聲請人也不好。」「（問：聲請人與本身兄
    弟陳金龍之間互動往來情形為何？）聲請人與陳金龍互動情
    形很好，經常聯絡往來見面。」、「聲請人從小被黃鹿虐待
    ，黃鹿對聲請人都不好，聲請人也認為為何小時候姓陳，後
    來改姓黃，聲請人是被迫收養及改姓，所以不願意姓黃，希
    望改回本姓陳，且聲請人與親兄弟這邊的感情很好，希望大
    家同姓。」等語（見同上筆錄），核與聲請人之主張相符。
    而綜觀全案卷證亦查無終止收養有顯失公平之情形。從而，
    聲請人本於民法第1080條之1第1項之規定，請求終止其與黃
    鹿間之收養關係，為有理由，應予准許。
四、依非訟事件法第21條第1項前段，裁定如主文。
中    華    民    國    98    年    4     月    15    日
                  家事法庭    法  官  鄭  彩  鳳
以上正本證明與原本無異。
如不服本裁定應於送達後10日內向本院提出抗告狀（附具繕本）
，並應繳納抗告費新臺幣1000元。
中    華    民    國    98    年    4     月    15    日
                              書記官  黃  心  怡


司法院資訊處製作；財團法人民間司法改革基金會備份。
